臺灣高等法院臺中分院民事判決
109年度重上字第273號
上  訴  人  
即被上訴人  彰化縣○○鄉○○

法定代理人  梁慶堂  
訴訟代理人  林春榮律師
            曾耀聰律師
被  上訴人
即  上訴人  林遠騰  
            林石源  
共      同
訴訟代理人  楊振裕律師
            陳建勛律師
上列當事人間請求清償借款事件，兩造對於民國109年10月30日
臺灣彰化地方法院108年度重訴字第88號第一審判決各自提起上
訴，本院於民國110年10月6日言詞辯論終結，判決如下：
    主  文
原判決關於駁回彰化縣秀水鄉農會後開第二項之訴及該部分假執
行之聲請，暨訴訟費用之裁判均廢棄。
林遠騰、林石源應再連帶給付彰化縣秀水鄉農會新臺幣壹仟壹佰
伍拾萬元，及自民國一０七年七月二十日起至一０九年三月二十四
日止，按週年利率百分之二點二五五計算之利息，自民國一０九
年三月二十五日起至清償日止，按週年利率百分之二點００五計算
之利息，暨自民國一０七年八月二十一日起至清償日止，逾期在
六個月以內者，按上開利率百分之十，逾期超過六個月者，按上
開利率百分之二十計算之違約金。
彰化縣秀水鄉農會其餘上訴駁回。
林遠騰、林石源之上訴駁回。
第一審訴訟費用，由林遠騰、林石源連帶負擔百分之九十四，餘
由彰化縣秀水鄉農會負擔。第二審訴訟費用，關於彰化縣秀水鄉
農會上訴部分，由林遠騰、林石源連帶負擔百分之八十八，餘由
彰化縣秀水鄉農會負擔；關於林遠騰、林石源上訴部分，由林遠
騰、林石源連帶負擔。
本判決所命給付部分，於彰化縣秀水鄉農會以新臺幣參佰捌拾參
萬參仟參佰參拾參元為林遠騰、林石源供擔保後，得為假執行；
但林遠騰、林石源如以新臺幣壹仟壹佰伍拾萬元為彰化縣秀水鄉
農會預供擔保，得免為假執行。
彰化縣秀水鄉農會其餘假執行駁回。 
    事實及理由
一、彰化縣秀水鄉農會主張：林遠騰、林石源（合稱林遠騰等2
    人）前於民國95年7月26日提供渠等共有坐落彰化縣○○鄉○○
    段000○00000○000地號3筆土地予秀水鄉農會，設定新臺幣（
    下同）1680萬元之最高限額抵押權，用以擔保林遠騰對伊借
    款，設定後即於95年8月1日分別填具授信約定書，翌日填具
    借款申請書及借據而借貸1100萬元，95年9月4日再分別填具
    授信約定書，翌日填具借款申請書及借據而借貸300萬元，
    均以林遠騰為借款人、以林石源為連帶保證人，指定將款項
    撥入林遠騰在伊農會帳戶（帳號00000-0-0），伊審核後放
    款，已於95年8月2日、同年9月4日將1100萬元、300萬元撥
    入前開帳戶內；以上借貸清償期屆至，再於97年8月13日、9
    9年8月12日接續辦理展期。嗣於101年11月21日，林遠騰等2
    人將原先設定之最高限額抵押權數額提高至3240萬元後，旋
    於101年12月4日，以林遠騰為借款人，林石源為連帶保證人
    ，向伊借款2700萬元，並簽立借據及授信約定書，同日伊將
    2700萬元撥入林遠騰所指定之帳戶後，林遠騰即以其中14,0
    12,640元償還先前1400萬元借款之本息，另轉帳1500萬元至
    其母親林王○○之帳戶內；而該2700萬元借款於清償期屆至，
    林遠騰等2人再於103年12月5日及105年12月19日接續辦理展
    期，且就該105年12月19日借款2700萬元部分，簽立借據（
    下稱系爭借據）及授信約定書（下稱系爭授信約定書），約
    定借款期間自105年12月20日起至108年12月20日止，以每一
    個月為一期按期付息，到期還金為償還方式；詎林遠騰自10
    7年7月20日起未按期繳息，經伊發函催告，迄今仍未依約繳
    款，依授信約定書第6條第1款約定應視為全部到期。爰依消
    費借貸、連帶保證之法律規定，請求林遠騰等2人連帶給付
    伊2700萬元，及自107年7月20日起至清償日止，按週年利率
    百分之2.255計算之利息，暨自107年8月21日起至清償日止
    ，逾期在6個月以內者，按上開利率百分之10，逾期超過6個
    月者，按上開利率百分之20計算之違約金。 
二、林遠騰等2人則以：㈠95年8月2日1100萬元借據，其上僅申請
    人欄位為林遠騰簽名，但借款人、金額欄位，並不知情，實
    際僅是借貸950萬元，其餘150萬元為秀水鄉農會職員周○麗
    所冒貸；95年9月4日確實借款300萬元，至97年8月13日展期
    1400萬元，實際上貸款應為1250萬元，但伊等母親林王○○有
    請周○麗辦理還款，故101年12月4日之前應已全數清償，自
    不可能於101年12月4日向秀水鄉農會借款2700萬元，再以其
    中1401萬2640元償還1400萬元之原貸款。至於101年12月4日
    2700萬元貸款部分，是因為林王○○要購買許○樣的土地，當
    時要貸款金額為1500萬元，伊認為原來借貸已經清償下，原
    擔保品足以貸款1500萬元，不知周○麗拆成兩筆貸款，即在
    本件貸款1300萬元，另用林王○○為借款人貸款250萬元，將
    其中200萬元轉入伊帳戶，之後再將帳戶1500萬元匯出，故
    該次貸款實際是1300萬元，但林王○○於後有請周○麗以帳戶
    內款項辦理還款，因此此部分貸款亦已全數清償，並沒有欠
    款。周○麗為秀水鄉農會之受僱人，其保管林遠騰之存摺，
    並利用取得林遠騰之印鑑章之機會盜蓋取款條，乃違反金管
    會農業金融局農會漁會信用部存款業務作業手冊及財政部函
    釋之要求，秀水鄉農會對於周○麗所為冒貸、盜領等侵權行
    為應依民法第188條規定與周○麗負連帶賠償責任，且周○麗
    係秀水鄉農會之使用人，依民法第224條規定，秀水鄉農會
    應就渠等因故意過失致伊等所受損害負同一責任。又周○麗
    涉犯偽造文書、背信等罪名，已經檢察官提起公訴，足徵周
    ○麗所為屬侵權行為，侵權行為當無表見代理規定之適用。㈡
    周○麗既係秀水鄉農會之職員即其受僱人，並非債務履行關
    係外之第三人，依民法第224條規定意旨，應認秀水鄉農會
    已知周○麗非債權人，就此秀水鄉農會內部員工舞弊提領存
    款之行為，自不能主張其為善意、不知，難認依民法第310
    條第2款之規定，對伊等主張已生清償消費寄託款之效力。
    準此，周○麗盜領伊等之各該存款，秀水鄉農會向周○麗為給
    付，均不生依消費寄託關係清償伊等之效力。故設若伊等有
    積欠秀水鄉農會本件借款債務，則以伊等對秀水鄉農會之消
    費寄託存款為抵銷等語，資為抗辯。
三、原審就秀水鄉農會前開請求，判決其一部勝訴即命林遠騰等
    2人應連帶給付秀水鄉農會1400萬元，及自107年7月20日起
    至109年3月24日止，按週年利率百分之2.255計算之利息，
    自109年3月25日起至清償日止，按週年利率百分之2.005計
    算之利息，暨自107年8月21日起至清償日止，逾期在六個月
    以內者，按上開利率百分之十，逾期超過六個月者，按上開
    利率百分之二十計算之違約金，並分別為准、免假執行之諭
    知，另駁回秀水鄉農會其餘之訴及假執行之聲請。秀水鄉農
    會就原審駁回借貸本金及該部分之利息、違約金不服，提起
    上訴，聲明：㈠原判決不利秀水鄉農會部分均廢棄。㈡上開廢
    棄部分，林遠騰等2人應再連帶給付秀水鄉農會1300萬元，
    及自107年7月20日起至109年3月24日止，按週年利率百分之
    2.255計算之利息，自109年3月25日起至清償日止，按週年
    利率百分之2.005計算之利息，暨自107年8月21日起至清償
    日止，逾期在6個月以內者，按上開利率百分之10，逾期超
    過6個月者，按上開利率百分之20計算之違約金。㈢第二項部
    分，願供擔保，請准宣告假執行。林遠騰等2人答辯聲明：
    上訴駁回。如受不利之判決，願供擔保，請准宣告免為假執
    行。林遠騰等2人就其等敗訴部分亦提起上訴，聲明：㈠原判
    決不利於林遠騰等2人部分廢棄。㈡前開廢棄部分，秀水鄉農
    會在第一審之訴駁回。秀水鄉農會答辯聲明：上訴駁回。
四、兩造不爭執事項（見原審卷一第391-393頁、本院卷第97頁
    ）
  ㈠林石源於95年8月9日改名林宇宏，於104年8月3日再改回原  
    名。
  ㈡林遠騰、林石源為兄弟，均為林王○○之子。
  ㈢林遠騰等2人於95年7月26日提供其共有彰化縣○○鄉○○段000○0
    0000○000地號土地三筆與秀水鄉農會訂定抵押權設定契約書
    ，設定1680萬元之最高限額抵押權，以擔保林遠騰等2人對
    秀水鄉農會所積欠債務得以清償；該抵押權已完成登記；依
    該抵押權之設定，林遠騰等2人得向秀水鄉農會借款1400萬
    元。
  ㈣林石源因改名林宇宏，而由林遠騰等2人與秀水鄉農會於96年
    8月27日共同訂立變更契約書，地政機關已據以完成變更登
    記。
  ㈤林遠騰等2人於101年11月21日與秀水鄉農會訂立變更契約書
    ，將原最高限額抵押權1680萬元提高為3240萬元，並已於同
    月30日完成變更登記；依該抵押權之變更登記，林遠騰等2
    人得向秀水鄉農會借款2700萬元。
  ㈥林王○○於101年10月1日與許○樣就彰化縣○○鄉○○段000地號訂
    立買賣契約書，林王○○應付總價為2077萬元。
  ㈦林遠騰設在秀水鄉農會之活期儲蓄存款帳號為00000-0-0，該
    帳戶於95年8月2日、9月4日分別因「放款」而存入1100萬元
    、300萬元；於101年12月4日又因「放款」而存入2700萬元
    ，因「還款」而支出14,012,640元，再因轉帳予林王○○而支
    出1500萬元；林王○○所設第00000-0-0帳戶於同日因轉帳而
    收入1500萬元及轉帳與許○樣而支出1500萬元。
  ㈧以林遠騰等2人名義於97年、99年所製作之借款申請書、借據
    、授信約定書（原證16））上之「林遠騰」「林宇宏」之簽
    名及印文，均屬真正，此係辦理95年1100萬元、300萬元借
    款之展期，該借款於101年12月4日清償（101年12月3日以前
    ，均未清償該筆1400萬元之債務）。
  ㈨101年11月25日、101年12月4日、103年12月5日、105年12月1
    9日就2700萬元借據及授信約定書（原證12、13、1、2）內
    有關「林遠騰」「林宇宏」「林石源」之簽名均屬林遠騰等
    2人親自所為，印文亦屬真正。
  ㈩林遠騰等2人迄未清償該2700萬元借款債務，且自107年7月20
    日起即未繳納利息迄今。
  林王○○與周○麗經常往來，林遠騰等2人均以阿姨稱呼周○麗。
五、秀水鄉農會主張林遠騰邀同林石源為連帶保證人，提供渠等
    共有土地設定最高限額抵押權為擔保，向伊陸續借款，嗣林
    遠騰自107年7月20日起未依期繳息，按系爭授信約定書第6
    條第1款約定視為全部到期，故依消費借貸、連帶保證之法
    律規定，林遠騰等2人應連帶給付2700萬元本息及違約金等
    語，為林遠騰等2人所否認，並以前情詞置辯。經查：
(一)周○麗、游○樹均為秀水鄉農會信用部職員，周○麗於95年初
    起至107年8月間止，利用林遠騰等人之信任，請林遠騰等人
    先在借款申請書等文件上簽名、蓋章，再由周○麗在該文件
    上填寫借款金額（所填寫之借款金額超過林遠騰等人所欲貸
    款金額），以林遠騰等人名義，私自向秀水鄉農會辦理增加
    貸款，再由游○樹親自或委託周○麗對保之際，未實際對保，
    而偽造林遠騰等人之簽名，向秀水鄉農會貸得款項，因此經
    檢察官以違反農業金融法、刑法偽造私文書、背信等罪嫌提
    起公訴，有臺灣彰化地方檢察署108年偵字第7618、13105、
    13106、13107、13108、13109、13110、13113、13115、131
    16、13117、13118號起訴書部分節本可稽（見原審卷289-30
    8頁）；而秀水鄉農會之職員均得為農會辦理招攬放款及對
    保等貸款事宜，業經證人周○麗於原審證述明確（見原審卷
    二第18-19頁），故周○麗利用其擔任秀水鄉農會職員之機會
    ，始得以辦理本件以秀水鄉農會為貸與人之借貸相關事宜，
    林遠騰等2人向周○麗辦理本件貸款，主觀上亦應係認為其等
    係向秀水鄉農會貸款之意，而非委託周○麗代向秀水鄉農會
    申貸，且秀水鄉農會既利用周○麗等職員以其名義擴展放款
    營業活動，而為其業務經營所必要之機制，符合商事代理之
    態樣，並參酌優勢風險承擔人之法理，自應認為周○麗就本
    件申貸事宜應係秀水鄉農會之代理人。
(二)林遠騰有無邀同林石源為連帶保證人向秀水鄉農會借貸？　
 1、關於95年8月2日借貸1100萬元、同年9月4日借貸300萬元及
    於97年8月13日、99年8月12日接續辦理展期部分：
　①依卷附由秀水鄉農會提出之林遠騰於秀水鄉農會帳號00000-0
    -0帳戶交易明細表、借款申請書、授信約定書、借據、取款
    憑條、匯款申請書等資料（見原審卷一第199-227、399、40
    1、403頁），堪徵林遠騰有邀同林石源為連帶保證人，於95
    年8月2日、95年9月4日陸續向秀水鄉農會借貸1100萬元及30
    0萬元，並於97年8月13日、99年8月12日接續辦理展期，且
    林遠騰帳戶於95年8月2日、9月4日亦有因「放款」而分別存
    入1100萬元、300萬元，此已為林遠騰等2人所不爭執（不爭
    執事項㈦），但該帳戶存入前揭「放款」款項後，於95年8月
    2日另有一筆950萬元之支出匯入林遠騰之合作金庫銀行南彰
    化分行帳戶，同年9月4日另有一筆363萬元支出匯入「黃○玉
    」之第一銀行泰山分行帳戶情形，有以上帳戶交易明細可稽
    。
　②證人周○麗於原審具結證稱：「（95年8月2日金額1100萬元的
    借款聲請書、借據，是何人的筆跡？）借據部分，1100萬元
    是游○樹的筆跡。借款人林遠騰的名字及保證人林石源的名
    字等簽名，都是游○樹的筆跡。借款聲請書部分，申請人林
    遠騰的簽名，我看不出是誰的筆跡，林石源是他自己簽的，
    申請金額1100萬元及借款人住址都是游○樹寫的。」、「（
    林遠騰等2人有要借這筆1100萬元的貸款？）有，這是買土
    地使用。」、「（實際上借的金額是1100萬元？）沒有，只
    有借款950萬元，多的150萬元是我多借，我挪用掉了，其餘
    950萬元匯到合庫去再轉到農民銀行代償借款。」及「（林
    遠騰等2人知道你多貸款150萬元？）不知道。」、「（97年
    8月13日借款申請書、借據，是何人的筆跡？）借據部分，1
    400萬元是我的筆跡。借款人林遠騰的名字及保證人林宇宏
    的名字等簽名，都是林遠騰及林宇宏自己的筆跡。借款申請
    書部分，申請人是林遠騰自己的簽名，保證人是林宇宏自己
    的簽名，申請金額1400萬元是我寫的。」、「（林遠騰等2
    人知道借款是1400萬元？）不知道，他們要借的部分是1250
    萬元，其他150萬元是我之前挪用的那筆。」、「（99年8月
    16日借款申請書、借據，是何人的筆跡？）借據部分，1400
    萬元是我的筆跡。借款人林遠騰的名字及保證人林宇宏的名
    字等簽名，都是林遠騰及林宇宏自己的筆跡。借款申請書部
    分，申請人是林遠騰自己的簽名，保證人是林宇宏自己的簽
    名，申請金額1400萬元是我寫的。」、「（為何不讓林遠騰
    自行填寫金額？）因為有150萬是我挪用的，我不想讓他們
    知道，我有挪用150萬元。」等語（見原審卷二第11-13頁）
    ，明確證述林遠騰於95年8月2日借款僅向秀水鄉農會借貸95
    0萬元，其餘150萬元款項係周○麗藉機冒貸挪用，97年8月13
    日時林遠騰之借款已增貸至1250萬元（即950萬元及300萬元
    ），於後在99年8月12日辦理續約，借貸金額仍維持在1250
    萬元之金額。而此與林遠騰等2人所辯此部分貸款金額並無
    出入，亦與林遠騰帳戶中有筆950萬元提存款之交易紀錄，
    與1100萬元借貸款有150萬元之差額吻合，應可認周○麗就林
    遠騰於95年8月2日1100萬元借貸中，有冒貸挪用150萬元之
    情形。
　③按稱消費借貸者，於當事人間必本於借貸之意思合致，而有
    移轉金錢或其他代替物之所有權於他方之行為，始得當之。
    又周○麗為秀水鄉農會職員，得辦理以秀水鄉農會為貸與人
    之借貸相關事宜，應認是秀水鄉農會之代理人，已如前述，
    依民法第103條規定之代理人代為及代受意思表示意旨，則
    以95年8月2日借貸1100萬元中之150萬元款項係周○麗藉機冒
    貸挪用，林遠騰實僅收受950萬元，林遠騰於此次申貸與秀
    水鄉農會達成消費借貸之意思合致金額應僅可認是950萬元
    ，並就此金額成立消費借貸關係；又林遠騰等2人已自承有
    於95年9月4日向秀水鄉農會借貸300萬元，且不爭執其等於9
    7年8月13日、99年8月12日所簽寫之借款申請書、借據、授
    信約定書，係辦理95年間之借款，且依秀水鄉農會之帳目，
    至101年12月4日始為清償全部款項（不爭執事項㈧）。準此
    ，101年12月3日時，兩造間之借貸金額為1250萬元。
 2、關於101年12月4日借貸2700萬元及於103年12月5日、105年1
    2月19日接續辦理展期部分：
  ①林遠騰等2人雖否認101年12月4日所辦理貸款含其原欠債務之
    借新還舊，辯稱：先前貸款之1250萬元，已於101年12月4日
    日前全數清償，101年12月4日僅是要貸款1500萬元，原擔保
    品足以貸款1500萬元，不知101年11月21日是要辦理最高限
    額抵押權由1680萬元提高至3240萬元之事實云云，然關於林
    遠騰等2人於101年11月21日、101年11月29日與秀水鄉農會
    訂立變更契約書，將原設定之最高限額抵押權1680萬元提高
    為3240萬元，登記完成旋於101年12月4日向秀水鄉農會借款
    2700萬元，經秀水鄉農會審核將2700萬元撥入林遠騰指定之
    帳戶後，除清償先前借款本息外，即轉帳1500萬元至其等母
    親林王○○之帳戶內，再由林王○○轉帳1500萬元給彰化縣○○鄉
    ○○段000地號土地出賣人許○樣以支付土地款，而該2700萬元
    借款於清償期屆至後，103年12月5日、105年12月19日接續
    辦理展期，迄未清償，且自107年7月20日起即未繳納利息等
    情，已據秀水鄉農會提出抵押權變更契約書、借據、授信約
    定書、林遠騰於秀水鄉農會帳號00000-0-0帳戶交易明細表
    、取款憑條、放款本金利息收入傳票、林王○○於秀水鄉農會
    帳號00000-0-0帳戶交易明細等為證（見原審卷一第19-23、
    157-171、245-263、407、409、411頁）；而林遠騰等2人並
    未否認前揭抵押權變更契約書文件資料之真正（不爭執事項
    ㈤），亦不爭執上開借據及授信約定書內有關「林遠騰」「
    林宇宏」「林石源」之簽名均為其等親自所為，印文亦屬真
    正，且林遠騰之前揭帳戶於101年12月4日有支出轉匯1500萬
    元予林王○○帳戶等節（不爭執事項㈦㈨），衡以其等2人對於
    如何清償債務一事始終無法具體說明（見本院卷二第65頁）
    ，堪認林遠騰於101年12月4日向秀水鄉農會之借貸，除因林
    王○○購地有1500萬元之需求外，尚為償還先前所積欠之借貸
    債務，否則原擔保品設定最高限額抵押權1680萬元已足貸得
    本欲借貸之1500萬元，林遠騰等2人豈需填寫抵押權變更契
    約書文件，辦理抵押權之變更登記將貸款額度提高至3240萬
    元，經變更登記後始為此次貸款申請？故此次申貸應為借新
    還舊之借貸，林遠騰等2人既已於相關之抵押權設定及申貸
    文件簽章，其等此部分所辯，自是不可採。
  ②依證人周○麗於原審證稱：「（101年12月4日這筆2700萬元借
    款之前的1250萬元，林遠騰等2人或是林王○○，有無拿錢給
    你去還款？）有，他們還到100年12月30日已經還款剩下800
    萬元借款，之後又借1500萬元，所以才會再借總額2300萬元
    的借款，其中800萬元是借新還舊。400萬元的部分還是我挪
    用。」、「（農會帳上他們實際上還欠1400萬元？）是，秀
    水農會的1400萬元沒有還，因為他們還的450萬元也是被我
    拿去用了，所以這1400萬元有600萬元是被我拿去用，所以
    新借的總額2700萬元當中，其中1400萬元拿去還秀水農會舊
    的借款，剩下的1300萬元，沒有被我挪用，全部都被他們拿
    去用。但是因為這件他們要借的款項是1500萬元，因為我挪
    用的關係他們沒有辦法借這麼多錢，所以我從別的地方拿20
    0萬元出來給他們，我欠他們的錢就剩下400萬元。」、「（
    問：你從別的地方拿200萬元出來的意思？）我從林王○○當
    借款人在冒貸250萬元出來，其中200萬元拿給林王○○他們，
    50萬元自己拿去挪用。」等語（見原審卷二第14頁）。又周
    ○麗於前開刑事案件108年1月15日時偵訊時所供稱：「增加
    貸款、增加設定金額目的是他們要買另外一塊土地，林遠騰
    他們知道。增加貸款金額1300萬元他們知情，他們是買賣東
    ○段000地號土地，登記時間是101年12月6日，買賣價金為20
    77萬元，買受人是林王○○，出賣人為許○樣」等語，此有秀
    水鄉農會提出之偵查訊問筆錄可稽（見原審卷一第343頁）
    。再觀前揭林遠騰帳戶交易明細，101年11月27日確有一筆
    備註為「林王阿︾」（此應是指林王○○）之250萬元存款，亦
    核與周○麗上開所供證差額尚無出入。足見周○麗於本件及刑
    案偵查中所證供101年12月4日之借款，係供清償原欠債務後
    另借1300萬元。
　③再者，依秀水鄉農會之帳目，林遠騰於101年12月3日之借貸
    款金額累計固為1400萬元，惟其中150萬元乃為周○麗所冒貸
    挪用，以周○麗就申貸事宜係秀水鄉農會之代理人，而消費
    借貸乃是當事人間本於借貸之意思合致及有交付之行為始得
    當之，林遠騰斯時之借貸金額實為1250萬元，已認定如前。
    因此，秀水鄉農會將101年12月4日之借款2700萬元撥入林遠
    騰指定之帳戶後，周○麗將其中14,012,640元償還先前1400
    萬元借款之本息，其餘1300萬元連同該帳戶內200萬元合計1
    500萬元匯入林王○○帳戶內，對林遠騰而言，實是清償先前1
    250萬元債務，並取得1300萬元，故林遠騰於101年12月4日
    實際貸款金額應是2550萬元（1250萬元＋1300萬元），其於
    此次申貸與秀水鄉農會達成消費借貸之意思合致金額應為25
    50萬元，並就此金額成立消費借貸關係。
　④秀水鄉農會雖主張林遠騰等2人既一再於借款申請書、借據上
    簽名，印文又均為真正，其等行為自足以使伊相信林遠騰等
    2人將代理權授與周○麗，故本件借貸及林遠騰帳戶內款項縱
    實際由周○麗所為，依民法第169條前段規定，林遠騰等2人
    對秀水鄉農會仍應負表見代理授權人之責任等語。然由自己
    之行為表示以代理權授與他人者，對於第三人應負授權人之
    責任，必須本人有表見之事實，足使第三人信該他人有代理
    權之情形存在，始足當之 ，我國人民將自己印章交付他人
    ，委託該他人辦理特定事項者，比比皆是，倘持有印章之該
    他人，除受託辦理之特定事項外，其他以本人名義所為之任
    何法律行為，均須由本人負表見代理之授權人責任，未免過
    苛；況周○麗係受僱於秀水鄉農會，在本件申貸事宜乃為秀
    水鄉農會辦理貸款對保之人員，即周○麗為秀水鄉農會之代
    理人，林遠騰等2人在貸款文件上簽名、蓋章及提供不動產
    設定擔保，僅是確認該等文件，並非由自己之行為表示以代
    理權授與周○麗向秀水鄉農會貸款，顯然不符合表見代理之
    要件。秀水鄉農會此部分主張，並不足採。又此次申貸款項
    經103年12月5日、105年12月19日接續辦理展期後，迄未獲
    清償，則林遠騰積欠秀水鄉農會借貸款應為2550萬元。
(三)林遠騰等2人抗辯稱林王○○有要求周○麗以渠帳戶內款項辦理
    還款，已全數清償，對秀水鄉農會沒有積欠任何款項等語，
    並提出林王○○之活儲帳戶薪水存款明細表、謙隆公司入款交
    易明細表、帳號00000-0-0活期儲蓄存款帳戶交易明細等為
    據（見本院卷一第413-518頁）。惟前開帳戶明細僅呈現林
    王○○帳戶有提、存款之紀錄，並無從認定係由何人提款、林
    遠騰等2人或林王○○如何本於清償之意思委請周○麗辦理清償
    渠等與秀水鄉農會之借貸款等情事。而按債務人依債務本旨
    ，向債權人以外有受領權之第三人為清償，並經其受領者，
    依民法第309條第1項固使債之關係趨於消滅，惟該第三人如
    非基於受領權，而係受債務人委任代向債權人本人而為清償
    時，則債之關係是否消滅，仍應視債權人實際已否受領清償
    為斷（最高法院48年台上字第190號民事裁判要旨參照）；
    周○麗本人固因受僱於秀水鄉農會，得以辦理以秀水鄉農會
    為貸與人之申貸事宜，但其乃於秀水鄉農會信用部擔任保險
    部主任，並無辦理貸放款償還或存提款之職務，其本人亦未
    於辦理該等職務之位置，更無為客戶保管存摺或代理提、存
    款等權利或義務，此有秀水鄉農會提供之一樓平面為製圖及
    照片，以及農會於其核發之存摺內頁註記請存戶注意等資料
    可參（見本院卷一第111-117、249頁），則林王○○果真有委
    託周○麗辦理還款一事，實亦是其基於對周○麗單方面的信任
    及貪圖存提款一時方便，將存摺及帳戶內款項交給周○麗保
    管，乃林王○○與周○麗間發生委任或授與代理權之關係，周○
    麗斯時自是林王○○之使用人，就其違背委任人林王○○指示之
    危險，當由林王○○或林遠騰等2人承擔，不得轉嫁與秀水鄉
    農會。況周○麗亦自製「林家放款明細表」（見原審卷二第3
    5頁），並於本院證稱：「實際上進進出出就是林家放款明
    細表。有借有還，他們目前大概還欠1千萬元，因為400萬元
    他們叫我還，我沒有還款」等語（見本院卷一第208頁），
    以說明其違背林王○○所託之債務糾葛。故周○麗未依林王○○
    指示，將林王○○帳戶內款項予秀水鄉農會，自不能解為此部
    分借貸發生清償之效力。
(四)林遠騰等2人復抗辯稱周○麗係秀水鄉農會之職員即其受僱人
    ，並非債務履行關係外之第三人，依民法第224條規定意旨
    ，應認秀水鄉農會已知周○麗非債權人，就此秀水鄉農會內
    部員工舞弊提領存款之行為，自不能主張其為善意、不知，
    難認依民法第310條第2款之規定，對伊等主張已生清償消費
    寄託款之效力，若伊等有積欠秀水鄉農會本件借款債務，則
    以伊等對秀水鄉農會之消費寄託存款為抵銷等語。惟本院已
    認定林遠騰於95年8月2日、95年9月4日陸續借貸950萬元及3
    00萬元，合計借貸1250萬元，101年12月4日借貸2550萬元並
    還清1250萬元，且確實已自秀水鄉農會取得2550萬元（950
    萬元＋300萬元＋1300萬元），而150萬元則是周○麗冒名借貸
    ，就該150萬元自不生他人冒貸而未取得款項，得依消費寄
    託物返還請求權請求秀水鄉農會給付之問題。又周○麗並非
    經辦存提款業務之人員，其得領取林王○○帳戶存款，係持有
    林王○○交付之存摺及蓋用真正印鑑章之取款憑條而為之，亦
    無從認定秀水鄉農會知悉周○麗有冒領之情事而就債之履行
    應與周○麗負同一責任。是林遠騰等2人此部分抗辯秀水鄉農
    會應與其受僱人周○麗連帶負損害賠償責任，並進而主張與
    前開尚未償還之借貸款項債務互為抵銷等，於法無據，並不
    可採。
(五)按借用人應於約定期限內，返還與借用物種類、品質、數量
    相同之物，民法第478條前段定有明文。又稱保證者，謂當
    事人約定，一方於他方之債務人不履行債務時，由其代負履
    行責任之契約。保證債務，除契約另有訂定外，包含主債務
    之利息、違約金、損害賠償及其他從屬於主債務之負擔，同
    法第739條、第740條亦有明文。而保證債務之所謂連帶，係
    指保證人與主債務人負同一債務，對於債權人各負全部給付
    之責任者而言，此就民法第272條第1項規定連帶債務文義參
    照觀之甚明（最高法院45年度台上字第1426號民事判決要旨
    參照）。林遠騰邀林石源為保證人向秀水鄉農會借貸2550萬
    元既未清償，且自107年7月20日起即未繳納利息，依105年1
    2月19日林遠騰所簽訂之授信約定書第6條第1款約定，自得
    視為全部到期；另據105年12月19日借據第4條約定，消費借
    貸利息係採取機動利率，並按郵匯局一年期定儲機動利率（
    目前為1.06%）為指標利率，借款期間利率之計算均為指標
    利率固定加碼1.195%（目前計算為年利率2.255%），又該指
    標利率自109年3月25日起已調整變更為0.81%，即本件消費
    借貸利率自109年3月25日起已降低為2.005%；則秀水鄉農會
    依消費借貸、連帶保證之法律關係，請求林遠騰等2人連帶
    給付2550萬元，及自107年7月20日起至109年3月24日止，按
    週年利率百分之2.255計算之利息，自109年3月25日起至清
    償日止，按週年利率百分之2.005計算之利息，暨自107年8
    月21日起至清償日止，逾期在6個月以內者，按上開利率百
    分之10，逾期超過6個月者，按上開利率百分之20計算之違
    約金，應屬有據。逾此範圍之請求，即為無據。
六、綜上所述，秀水鄉農會依消費借貸、連帶保證之法律關係，
    秀水鄉農會請求林遠騰等2人連帶給付2550萬元，及自107年
    7月20日起至109年3月24日止，按週年利率百分之2.255計算
    之利息，自109年3月25日起至清償日止，按週年利率百分之
    2.005計算之利息，暨自107年8月21日起至清償日止，逾期
    在6個月以內者，按上開利率百分之10，逾期超過6個月者，
    按上開利率百分之20計算之違約金，為有理由，應予准許，
    逾此範圍之請求，為無理由，不應准許。原審就上開應准許
    其中林遠騰等2人應再連帶給付秀水鄉農會1150萬元（2550
    萬元-1400萬元）部分，為上訴人敗訴之判決，尚有未洽。
    秀水鄉農會上訴意旨指摘原判決此部分不當，求予廢棄改判
    ，為有理由，應由本院予以廢棄改判如主文第二項所示，並
    依聲請為准、免假執行之宣告。至原審駁回秀水鄉農會其餘
    請求部分，及就上開應准許部分命林遠騰等2人如數給付，
    並為准、免假執行之諭知，核無違誤，秀水鄉農會及林遠騰
    等2人上訴意旨指摘原判決此等部分不當，各求予廢棄改判
    ，均無理由，應分別駁回其等之上訴。
七、本件事證已臻明確，兩造其餘之攻擊或防禦方法及所用之證
    據，經本院斟酌後，認為均不足以影響本判決之結果，爰不
    逐一論列，附此敘明。
八、據上論結，本件秀水鄉農會之上訴為一部有理由，一部無理
    由，林遠騰等2人之上訴為無理由，判決如主文。
中　　華　　民　　國　　110 　年　　10　　月　　29　　日
        　　      民事第四庭    審判長法　官  林慧貞
　　　　　　　　　  　　　　　        法　官  劉惠娟
　　　　　　　　　　  　　　　　      法　官  王怡菁
正本係照原本作成。
秀水鄉農會不得上訴。
林遠騰等2人得上訴。　　　　　　　　　　　　　　　　
如不服本判決，應於收受送達後20日內向本院提出上訴書狀，其
未表明上訴理由者，應於提出上訴後20日內向本院補提理由書狀
（均須按他造當事人之人數附繕本）。因疫情而遲誤不變期間，
得向法院聲請回復原狀。
上訴時應提出委任律師或具有律師資格之人之委任狀；委任有律
師資格者，另應附具律師資格證書及釋明委任人與受任人有民事
訴訟法第466條之1第1項但書或第2項所定關係之釋明文書影本。
如委任律師提起上訴者，應一併繳納上訴裁判費。

                                      書記官  盧威在   
　　　　　　　　　　　　　　　　　　 
中　　華　　民　　國　　110 　年　　10　　月　　29　　日